【裁判字號】    90,上易,1189
【裁判日期】    900712
【裁判案由】    違反著作權法
【裁判全文】
臺灣高等法院臺中分院刑事判決                    九十年度上易字第一一八九號
    上  訴  人  臺灣臺中地方法院檢察署檢察官
    被      告  丙○○
右上訴人因被告違反著作權法案件，不服臺灣臺中地方法院九十年度易字第八六三號
中華民國九十年四月十三日第一審判決（起訴案號：臺灣臺中地方法院檢察署八十九
年度偵字第一八六八七號），提起上訴，本院判決如左：
      主  文
上訴駁回。
      理  由
一、原審法院檢察署檢察官公訴意旨略以：被告丙○○係臺中市○區○○路一四七巷
    六號一樓「二十一世紀網路世界」之負責人，明知「石器時代」之電腦遊戲軟體
    ，係華義國際股份有限公司（以下簡稱華義公司）經日本ＳＹＳＴＥＭＳＵＰＰ
    ＬＹ株式會社授與獨家在臺灣地區有製造、銷售權利而享有著作財產權之電腦程
    式著作，未經華義公司之同意或授權，不得意圖出租而擅自重製，亦不得將明知
    係侵害電腦程式著作財產權之重製物，作為直接營利之使用，更不得以擅自出租
    方法侵害他人著作財產權。竟基於意圖營利之犯意，未經華義公司之同意或授權
    ，於民國（下同）八十九年六月間某日起，即在其「二十一世紀網路世界」店內
    ，將上開電腦遊戲軟體重製灌錄在其所有之電腦主機內，再連線至該店內八台主
    機內，且以每一小時新台幣（下同）三十五元出租予不知情之不特定人上網玩打
    上開電腦遊戲軟體。嗣於八十九年十一月十七日十七時許，在上址為警查獲，並
    扣得其所有電腦主機八台。因認被告丙○○涉有違反著作權法第九十二條之以意
    圖出租而擅自以重製之方法侵害他人之著作財產權罪等情。
二、按犯罪事實應依證據認定之，無證據不得推定其犯罪事實；又不能證明被告犯罪
    或其行為不罰者，應諭知無罪之判決，刑事訴訟法第一百五十四條第三百零一
    條第一項分別定有明文。又告訴人之告訴，係以使被告受刑事訴追為目的，是其
    陳述是否與事實相符，仍應調查其他證據以資審認，業經最高法院五十二年台上
    字第一三○○號著有判例可資參照。又認定不利於被告之事實，須依積極證據，
    苟積極之證據不足為不利於被告之事實認定時，即應為有利於被告之認定，更不
    必有何有利之證據，亦經最高法院三十年上字第八一六號著有判例可資參照。
三、檢察官認被告丙○○（以下稱被告）涉有前揭被訴犯嫌，無非係以告訴人代理人
    甲○○於偵查中之指述及其「石器時代」開發銷售同意契約書，與現場相片多幀
    在卷及灌有「石器時代」電腦遊戲軟體之主機八台扣案可資佐證，為其主要論據
    。惟訊據被告則始終堅決否認涉有被訴前揭犯行，辯稱：上開電腦程式遊戲軟體
    是客人帶來的，由客人灌錄在店內之電腦裡面，於同年六月間，發現有該石器時
    代軟體有刪掉去除，後來客人來店消費時，又安裝該軟體，就沒有再處理。況要
    上網玩打「石器時代」者，均須有華義公司提供之密碼及序號始可進入該網站，
    故亦無可能侵害其著作財產權，況伊店內有十五部電腦中，僅有八部電腦中存有
    本案電腦遊戲軟體，且被告店內僅係出租電腦予不特定之客人上網使用，其電腦
    內之「石器時代」電腦程式遊戲軟體應係來店內消費之客人自行灌入，伊未及時
    將之移除故留存在電腦內，並非伊所擅自重製灌入伊所有之電腦主機內。且因有
    華義公司提供之密碼及序號始可進入該網站，並按上網時間計費，並無何非法重
    製及出租之實益等語。經查：
１、查「石器時代」為網路遊戲，顧客購得內含「石器時代」遊戲軟體程式之套裝光
    碟片後，必須依據說明書，先至華義公司遊戲網註冊成為會員，以便取得一組會
    員帳號及密碼，隨即進行光碟產品序號之註冊，完成後就取得三百點點數。顧客
    接著就可將「石器時代」之光碟片放入電腦光碟機內啟動自動安裝系統，安裝完
    畢，就可進入「石器時代」遊戲之網路首頁，而後輸入會員帳號及密碼，就可開
    始操作遊戲，待點數使用完畢，無需重新購置光碟片，只要到華義公司各地經銷
    商或便利商店購買點數卡即可繼續上網遊戲。此據告訴代理人甲○○於原審九十
    年三月二十三日調查時指述明確（詳見原審審理卷第十二頁、第十三頁），是「
    石器時代」遊戲軟體，既為網路遊戲，消費者必需購儲值卡，取得帳號密碼後，
    再上網把玩，而計費方式係以上網把玩時間計算，被告理應無重製該石器時代電
    腦遊戲軟體之必要。
２、再查，本件將「石器時代」遊戲軟體程式重製於被告所有之電腦內究為何人所為
    ，被告於警訊及原審偵審本院對之均始終堅詞否認，而檢察官以被告所有之八台
    電腦桌面上均顯示有「石器時代」遊戲軟體程式之圖形及文字，被告要察覺電腦
    有該軟體，係顯而易見等語，認被告辯稱不知何客人何時灌至電腦內等語，係飾
  卸之詞而不足採，然檢察官就被告被訴前揭犯罪事實，並無舉證提出具體積極證
    據足以證明該八台電腦內之「石器時代」遊戲軟體程式確為被告所安裝，自不能
    違反刑事訴訟法第一百五十四條之規定，以單純在被告網路商店電腦主機內有上
    開「石器時代」電腦遊戲軟體之狀態，即推定被告意圖出租而擅自以重製之方法
    侵害告訴人之「石器時代」電腦遊戲軟體，而轉令其提出有利於己之反證。若僅
    憑告訴代理人甲○○於偵查中之指訴，遽謂被告不知何客人何時灌至電腦內，顯
    為飾卸之詞，核與被告在刑事訴訟程序進行中，對於法院之訊問得保持緘默權，
    無須違背其自己之意思而為陳述。且被告並無自證無罪之義務原則違背。是被告
    被訴意圖出租而擅自重製，尚乏證據證明。
３、又被告所開設之「二十一世紀網路世界」網際網路店，係以每小時三十五元之代
    價，提供不特定之顧客自由使用該店內之電腦設備及寬頻網路上網，而出租之客
    體僅限於電腦設備等硬體，並不包括遊戲軟體，至於承租電腦設備等硬體之顧客
    欲使用安裝何種遊戲軟體，概由承租之顧客自行決定使用，自非被告所得控制。
    而於顧客消費完畢離去後，未將前所安裝之軟體移除或未完全關機而使復原軟體
    運作將之移除，則該顧客前所安裝之軟體仍存放於所使用之電腦硬碟內，應有其
    可能而非不能想像，況被告所經營之「二十一世紀網路世界」店內擺設之電腦總
    數為十五台，果係被告所重製，被告應無僅重製八台之理，是被告辯稱其電腦內
    之「石器時代」電腦程式遊戲軟體係顧客來店消費而安裝灌入等詞，非無可能。
    又該八部電腦內之「石器時代」遊戲軟體程式倘確均係客人所安裝，被告未來得
    及將之移除，而使之留存在該電腦內，縱被告明知係侵害電腦程式著作財產權之
    重製物，亦因該遊戲軟體須輸入會員帳號及密碼，而無法為被告將之出租或作為
    直接營利使用，因而侵害華義公司之著作財產權。況於被告所出租之電腦中發現
    「石器時代」遊戲軟體程式，亦係由購買該遊戲軟體而有合法使用權之電腦承租
    人所安裝，並非由被告所安裝，難指被告有何違法重製之行為。
四、綜上所述，被告上揭所辯，經調查審理結果，尚堪採信。告訴人之告訴陳述，查
    無其他證據以資證明與事實相符，此外，復查無其他積極證據，足認被告有何檢
    察官所指之被訴犯行，原審法院揆諸首開說明，認不能證明被告被訴之犯罪，自
    應為被告無罪判決之諭知，經核尚無不當。
五、原審法院檢察署檢察官以告訴人華義公司請求上訴，認為應行提起上訴，茲將上
    訴理由敘述如左：本件原審諭知本件起訴之事實，係該當於著作權法第九十三條
    第三款之以「第八十七條第五款之方式」侵害他人著作權，而非同法第九十一條
    之罪，判決被告無罪，惟按犯罪事實是否已起訴，係以起訴書犯罪事實欄所載之
    事實為準，並非以所犯法條記載為準，本件起訴之犯罪事實，係記載被告將私自
    灌錄告訴人公司『石器時代』遊戲軟體之電腦主機出租他人把玩營利，該起訴事
    實，雖未以「被告係將前開電腦程式軟體重製灌錄在其所有電腦主機內，再連線
    至店內八台電腦主機上，出租不特定人把玩」方式記載，然依最高法院二十五年
    上字第六六二號判例見解，該起訴書所記載犯罪事實，仍足以表明其起訴範圍，
    只不過該起訴事實，應適用之法條究係著作權法第九十二條或第九十三條第三款
    之以第八十七條各款（尤指第四款或第五款）方法之一侵害他人著作權之犯罪。
    係法院正確適用法條之職權，並不因起訴書「所犯法條」欄所引條文係「著作權
    法第九十二條」，即公訴人起訴事實欄記載變更為『被告係違法重製告訴人公司
    之光碟片後，將該重製光碟片出租他人』。從而縱法院認起訴書所載被告犯罪事
    實，被告所為係犯著作權法第九十三條第三款之罪，但因法院認定事實與公訴人
    起訴所認定記載之事實相同，此時，僅須由檢察官更正起訴書所載條文，補正起
    訴書程式瑕疵之方式，即可逕為判決，並不涉及刑事訴訟法第三百條適用問題，
    否則法院一方面認為公訴人所記載之事實無誤，惟法條引用錯誤，即將公訴人起
    訴之犯罪判決無罪，一方面又叫公訴人重抄原起訴書，僅將所犯法條更正為正確
    之條文再起訴一次，仍不免受免訴之判決，蓋最高法院二十四年上字第三八一七
    號判決例已明示，此種起訴事實照抄一遍，只不過更正所適用法條之第二次起訴
    ，法院應為免訴之判決，故原判決認公訴人應著作權法第九十三條第三款，重行
    起訴被告一次之認定，即非妥適。次查被告既自承灌有「石器時代」遊戲軟體之
    電腦主機出租供客人把玩，且扣得灌有『石器時代」遊戲軟體之電腦主機八台，
    本足證其有以出租方式直接營利，原判決竟謂無證據證明被告有以出租方式直接
    營利之犯行，其認定事實顯違自由心證。依刑事訴訟法第三百四十四條第一項，
    第三百六十一條，提起上訴，請將原判決撤銷，更為適當合法之判決等語」。惟
    查：被告經營「二十一世紀網路世界」店內共有十五台營業用電腦（見偵查卷第
    十二頁現場示意圖），其中之電腦中「石器時代」遊戲軟體，被警查扣電腦機組
    八組（見偵查卷第十頁搜索扣押證明筆錄）告訴人華義公司片面陳述，被告違法
    重製後，即可將軟體出租或作為直接營利使用，及軟體未必是顧客安裝等語，既
    查無其他證據足資佐證。告訴人華義公司之陳述與事實相符，即不得僅憑告訴人
    華義公司指訴遽採為被告被訴前揭犯罪之根據。又最高法院二十五年度上字六六
    二號判例要旨係謂：「檢察官起訴書，依刑事訴訟法第二百四十三條第二項第二
    款所應記載之犯罪事實，苟與其他犯罪不致相混，足以表明其起訴之範圍者，即
    使記載未詳，法院不得以其內容簡略而不予受理，本件第一審檢察官對於被告等
    竊盜提起公訴，雖於起訴書內未將被告等之行竊日、時、處所及其行為之態樣如
    何詳予載明，然既敘述被告等夥同竊取某人物件，即已表明起訴之範圍，要難謂
    其於犯罪實並無記載，原審遽認為違背起訴程式，諭知不受理，顯屬不合。」等
    語，係指同一基本社會事實而言，此觀上開最高法院判例所示均指竊盜事實自明
    。按著作權法第八十七條第五款所謂「作為直接營利之使用」係指以該侵害電腦
    程序著作財產權之重製物作為營利使用之意圖及作為營利使用之事實，且行為人
    係以該侵害電腦程序著作財產權重製物之本身之直接利用，即可達成營利目的者
    而言，是衡諸上情，上開石器時代電腦程式著作，依被告所述係顧客所安裝，有
    如前述，則被告是否有利用上開顧客所安裝石器時代電腦程式遊戲軟體「作為直
    接營利之使用」，則係屬著作權法第九十三條第三款規定之範疇，與本件檢察官
    違反著作權法第九十一條第二項之以意圖出租而擅自以重製之方法侵害他人著作
    權財產罪，其基本社會事實並非同一，縱認被告有著作權法第八十七條第五款之
    規定，本院亦不得依刑事訴訟法第三百條之規定，變更檢察官起訴法條，亦即被
    告是否有利用軟體供人以他法遊戲獲益之可能，係另一問題，檢察官執此理由上
    訴顯無理由，且本件經核檢察官之上訴未就被告被訴之犯罪事實，依刑事訴訟法
    第一百六十一條規定，負舉證責任。僅憑告訴人華義公司，附送之聲請狀而轉述
    ，經核非有理由，應予駁回。
六、據上論結，依刑事訴訟法第三百六十八條，判決如主文。
本案經檢察官乙○○到庭執行職務。
中      華      民  國     九十      年      七       月   十二   日
                               臺灣高等法院臺中分院刑事第三庭
                                     審判長法  官  方  艤  駐
                                           法  官  劉  連  星
                                           法  官  胡  忠  文
右正本證明與原本無異。
不得上訴。
                                           書記官  粘  銘  環
中      華      民      國    九十      年      七      月    十三    日
                                                                      Ａ


司法院資訊處製作；財團法人民間司法改革基金會備份。
